臺灣高等法院刑事判決　　　　　　　　 94年度上訴字第523號
上　訴　人
即　被　告　丙○○原名鄭麗萍.
指定辯護人　本院公設辯護人乙○○
上列上訴人即被告因偽造有價證券等案件，不服臺灣臺北地方法
院92年度訴字第1055號，中華民國94年1月13日第一審判決（起
訴案號：臺灣臺北地方法院檢察署90年度偵字第5848號、91年度
偵字第24372號），提起上訴，本院判決如下：
    主  文
原判決撤銷。
丙○○（原名鄭麗萍，鄭崧琳）連續行使偽造私文書，足以生損
害於他人，處有期徒刑捌月；又意圖供行使之用，而偽造有價證
券，處有期徒刑壹年柒月，偽造之有價證券壹紙（支票號碼：IB
0000000號、票面金額：肆拾萬元、付款人：台灣省合作金庫東
門支庫）沒收。應執行有期徒刑貳年，緩刑伍年，偽造之有價證
券壹紙（支票號碼：IB0000000號、票面金額：肆拾萬元、付款
人：台灣省合作金庫東門支庫）均沒收。
　　事　實
一、丙○○（原名鄭麗萍、鄭崧琳）自民國（下同）88年4 月起
    至同年11月底止，在台北市○○○路○ 段91號11樓之2 「揚
    昇旅行股份有限公司」（下稱揚昇公司）擔任會計主任，掌
    管公司會計、記帳職務，乃從事業務之人，竟因經濟狀況不
    佳，思圖不勞而獲，遂基於意圖為自己不法所有及偽造文書
    之概括犯意，利用職務之便，連續於：(一)先後於89年9月5日
    、同年10月5日，以發放離職員工薪資之名義，向揚昇公司
    騙得用印完成之取款憑條後，分別擅自填寫提款金額31554
    、73539元偽造完成後，交予中國信託商業銀行（下稱中國
    商銀）行員，該行員乃依取款憑條上所載之金額，自揚昇公
    司設於中國商銀城東分行之帳戶中（帳號：000000000000號
    ），分別轉帳新台幣（下同）31554元、73539元至丙○○於
    中國商銀所開設之帳戶內（帳號：0000000000000號，起訴
    書漏載末尾「20」），惟丙○○實際上並未用以支付離職員
    工薪資（蒞庭檢察官當庭將起訴業務侵占部分更正為詐欺取
    財行為）；(二)於90年2月間某日在揚昇公司與中國商銀之支
    票存款對帳單上，將票號B0000000號、B0000000號之支票，
    原票面金額應為89118元、38640元，竟浮報虛列為289118元
    、138640元，而分別將所溢報詐領得之款項20萬元、10萬元
    據為己有；又其明知票號B0000000號、B0000000號、B00000
    00號、B0000000號、B0000000號、B0000000號、B0000000號
    等七紙支票未獲提示，且其中B0000000號支票已作廢沖回，
    竟仍於上開對帳單上偽造七紙支票已兌現，而偽造上述內容
    不實之中國商銀支票存款對帳單，並持向揚昇公司行使之，
    足生損害於揚昇公司對於銀行存款管理之正確性。(三)其又明
    知票號B00000000號、B00000000號之支票，分別於89年4 月
    27日、同年11月14日各兌現支出28500元、1628元，其已於
    同年5月12日、11月15日將兌現金額記載於支票日曆簿上，
    惟竟基於製作業務登載不實文書之概括犯意，先後於同年5
    月3日、12月25日，以上開兩紙支票票號在其業務上製作之
    支票日曆簿上重複列帳記載兌現金額各15000元、40000元，
    足生損害於揚昇公司對於帳務管理之正確性，將溢領得之款
    項據為己有，嗣因揚昇公司發覺帳冊登載不實與銀行核對帳
    目，始查悉以上各情。
二、丙○○另(一)復自91年10月1日起至台北市○○路○段230號9樓
    之4「姿訊實業有限公司」（下稱姿訊公司）任職會計，復
    基於意圖供行使之用而偽造有價證券之犯意，趁職務之便，
    於91年10月14日下午2時許，在其所保管之空白支票IB0000
    000號支票上，偽填發票日期為91年10月25日、面額為4000
    00元，並擅自盜用其所保管之姿訊公司大小章在其上蓋印後
    ，委由不知情之友人洪英森於同年10月25日至彰化商業銀行
    建成分行提示，予以行使，然因與公司留存之印鑑章不符，
    而遭銀行行員察覺始未得逞。(二)另承上開意圖為自己不法所
    有之概括犯意，於同年10月24日，向姿訊公司浮報會計支出
    194800元，致公司負責人張克雄陷於錯誤，在取款憑條上蓋
    印後，交予丙○○持至合作金庫東門分行（下稱合作金庫）
    如數領取現金，據為己有，嗣因姿訊公司受合作金庫通知上
    開支票所蓋用之印章有異，始查知上情。
三、案經被害人揚昇公司訴請暨姿訊公司訴由台北市政府警察局
    大安分局報請台灣台北地方法院檢察署檢察官偵查起訴。
    理  由
一、訊據上訴人即被告丙○○對於右揭犯罪事實迭於原審及本院
    均坦承不諱，核與告訴代理人陳光星、甲○○之指述相符，
    並經證人即揚昇公司帶團領隊陳瑞蘭、助理會計林淑慧於偵
    查中證述綦詳（見偵(一)卷第35、36、100頁），且有揚昇公
    司89年8、9月份薪資名冊（偵(一)卷第7頁）、被告於中國商
    銀開設之帳戶往來明細（見偵(一)卷第30頁）、偽造之中國商
    銀支票存款對帳單、真正之中國商銀支票存款對帳單（偵(一)
    卷第9、10頁）、支出證明單、支票日曆簿各1份（見偵(一)卷
    第27、13至16、28頁）、票號B00000000號、B00000000號、
    B0000000 0號、B00000000號、B00000000號、B00000000號
    、B00000 000號、B00000000號支票各1紙（見偵(一)卷第11、
    12、97、98頁）、姿訊公司費用支出明細、合作金庫活期存
    款存摺各1份（見偵(二)卷第29頁）、票號IB0000000號支票暨
    退票理由單及姿訊公司大小印鑑章蓋印樣本各1紙附卷可稽
    ，是依前述補強證據，足資擔保被告於原審及本院審理時所
    為前開任意性自白具有相當程度之真實性，而得使法院確信
    被告前述自白與事實相符。揆諸刑事訴訟法第156條第1項「
    被告之自白，非出於強暴、脅迫、利誘、詐欺、違法羈押或
    其他不正之方法，且與事實相符者，得為證據」及第2項「
    被告之自白，不得作為有罪判決之唯一證據，仍應調查其他
    必要之證據，以察其是否與事實相符」規定，法院自得採為
    論科之依據。從而，本件事證明確，被告之犯行均堪認定，
    應予依法論科。
二、按銀行為與存款人核對存款帳目所製作之對帳單，係屬私文
    書；又商業會計法第71條第1 款所指之帳冊，係指商業依法
    所應設置之帳簿而言，帳簿使用前應送主管稽徵機關登記、
    驗印，如商業所登載使用者，非上述依法設置之帳簿，而係
    一般簿冊，縱有不實，自應成立其他罪名（最高法院89年度
    台上字第5227號及85年度台上字第2082號裁判意旨參照）。
    核被告如事實欄一之(一)所載之行為，係犯刑法第216條、第
    210條行使偽造私文書罪、第339第1項之詐欺取財罪；其如
    事實欄一之(二)所載之行為，係犯刑法第第216條、第210條之
    行使偽造私文書罪、第339第1項之詐欺取財罪；其如事實欄
    一之(三)所載之行為，係犯刑法第215條之業務上登載不實文
    書罪、第339第1項之詐欺取財罪（被告自承上開支票日曆簿
    係公司內帳，屬一般簿冊，不須送主管機關驗證，故非商業
    會計法第71條第1款所指之帳冊）；公訴人認上開詐欺取財
    罪部分應成立侵占罪云云，容有未洽，應予變更；又起訴意
    旨認被告於事實欄一之(三)支票日曆簿上溢列支票兌現金額之
    行為，係犯偽造私文書罪，惟查，被告係擔任揚昇公司會計
    主任一職，而支票日曆簿係記載揚昇公司所簽發之支票兌現
    情形，性質上自屬被告業務上作成之文書，起訴意旨認係屬
    刑法第210條之私文書，容有誤會，惟此部分業據蒞庭檢察
    官當庭變更起訴法條，併予敘明；其如事實欄二之(一)所載之
    行為，係犯刑法第201條第1項之意圖供行使之用而偽造有價
    證券罪；其如事實欄二之(二)所載之行為，係犯刑法第339條
    第1項之詐欺取財罪。其如事實欄一之(一)偽造文書之低度行
    為應為行使之高度行為所吸收，均不另論罪。其於事實欄一
    之(二)90年2月間某日接續在揚昇公司與中國商銀之支票存款
    對帳單上虛列2紙支票票面金額及7紙支票已兌現之行為，均
    係基於一個偽造私文書犯意之決定，以達成其同一犯罪之各
    個舉動，均屬當次偽造行為之接續行為，而應僅論以一偽造
    私文書罪；且其偽造私文書後進而行使，偽造之低度行為應
    為行使之高度行為所吸收，亦不另論罪。其於事實欄二之(一)
    盜用姿訊公司大小章並因而產生印文之行為，係偽造有價證
    券之部分行為；其偽造有價證券後復持以行使，該行使之低
    度行為應為偽造之高度行為所吸收，均不另論罪。起訴事實
    雖敘及被告偽造揚昇及姿訊公司取款憑條部分之犯行，惟被
    告自承其向銀行領款使用之取款憑條均係公司用印完成後始
    交付予伊，且卷內並無積極證據可資證明此部分犯行，已據
    蒞庭檢察官當庭更正。被告前開行使偽造有價證券犯行，係
    利用不知情之友人洪英森為之，為間接正犯。被告於事實欄
    一之(一)與事實欄一之(三)、事實欄二之(二)先後多次詐欺取財、
    事實欄一之(一)、(二)先後多次行使偽造私文書及事實欄一之(三)
    先後多次業務上登載不實文書犯行，均時間緊接，各觸犯構
    成要件相同之罪名，顯均係基於概括犯意而為之，均為連續
    犯，應依刑法第56條規定各論以一連續詐欺取財罪、連續行
    使偽造私文書罪及連續業務上登載不實文書罪，並均依法加
    重其刑。被告所犯上開連續行使偽造私文書及連續詐欺取財
    罪、連續業務上登載不實文書犯行間，有方法結果之牽連關
    係，為牽連犯，依刑法第55條之規定，應從一較重之連續行
    使偽造私文書罪處斷。另被告所犯上開連續行使偽造私文書
    、偽造有價證券間，犯意各別，行為互殊，應予分論併罰，
    公訴人認亦有方法結果之牽連關係，尚有未洽。
三、查被告係因一時缺錢為求調現，始心生貪念盜用姿訊公司大
    小章蓋用於發票人欄，而為偽造有價證券犯行，惟因與銀行
    留存之印鑑章不符，遭銀行行員察覺始未兌現，是姿訊公司
    實際上並未受有此部分金錢上之損害，且其事後已坦承犯行
    、深具悔意，又僅偽造1 紙有價證券，面額非鉅，而法重情
    輕，倘依刑法第201 條第1 項規定量處法定最低之3 年有期
    徒刑，猶嫌過重，故被告如事實欄二之(一)所載之偽造有價證
    券犯行，爰依刑法第59條規定，減輕其刑。
四、公訴意旨另以：被告另於89年7月26日偽造「KENNY」之署押
    ，製作以「KENNY」名義出具內容不實之支票簽回單後，持
    以向揚昇公司誆稱公司應支付89年5月份團費美金15000元予
    馬來西亞東宇假期有限公司，使揚昇公司陷於錯誤，而支付
    該筆金額予其；因認其尚涉有刑法第216條、第210條之行使
    偽造私文書罪、第339第1項之詐欺取財罪嫌云云。經查被告
    固於原審坦承有此部分犯行，惟查其於本院訊問及審理時均
    堅決否認有此部分犯行，並陳稱：檢察官曾對其說：全部承
    認犯行，並與被害人和解，原審法官會判其緩刑，且原審法
    官開庭時也勸其承認犯罪，其以為照著做，就會獲得輕判，
    所以胡亂承認犯行等語。另查被告又於本院辯稱此部分美金
    其已經轉交給陳瑞蘭（英文名字：ＰＥＴＴＹ）小姐作為彼
    帶團前去馬來西亞旅遊之費用，並提出「綺麗旅遊」送機檢
    查單影本一紙為憑；本院觀之該送機檢查單影本確有記載「
    ＰＥＴＴＹ」（即陳瑞蘭）簽收美金團費之字樣，足證被告
    所稱非虛；且查此部分事實因卷內並無積極證據足資佐證，
    然此部分既與前開連續行使偽造私文書及連續詐欺取財罪間
    ，有牽連犯之裁判上一罪關係，爰不另為無罪之諭知。
五、原審對於被告予以論罪科刑，固非無見。但查(一)被告被訴於
    89年7月26日偽造「KENNY」之署押，製作以「KENNY」名義
    出具內容不實之支票簽回單後，持以向揚昇公司誆稱公司應
    支付89年5月份團費美金15000元予馬來西亞東宇假期有限公
    司，使揚昇公司陷於錯誤，而支付該筆金額予其；因認其尚
    涉有刑法第216條、第210條之行使偽造私文書罪、第339 第
    1項之詐欺取財罪嫌云云部分，此部分並不能證明被告犯罪
    ，有如前述；原審未經詳查誤為有罪之認定。(二)被告如事實
    欄一之(一)所載之行為，係犯刑法第216條、第210條行使偽造
    私文書罪、第339第1項之詐欺取財罪；原審誤認其應成立刑
    法第339第1項之詐欺取財罪。(三)被告如事實欄一之(二)所載之
    行為，係犯刑法第216條、第210條之行使偽造私文書罪、第
    339第1項之詐欺取財罪；原審誤認應成立刑法第216條、第
    210條之行使偽造私文書罪。(四)被告如事實欄一之(三)所載之
    行為，係犯刑法第215條之業務上登載不實文書罪、第339
    第1項之詐欺取財罪；原審誤認應成立刑法第215條之業務上
    登載不實文書罪。(五)被告如事實欄二之(一)、(二)所載之行為分
    別應成立刑法第201條第1項之意圖供行使之用而偽造有價證
    券罪、同法第339條第1項之詐欺取財罪；原審未將被告所犯
    此二部分犯行予分開論敘說明，含糊籠統認其應成立刑法第
    201條第1項之意圖供行使之用而偽造有價證券罪及第339條
    第1項之詐欺取財罪。(六)被告於事實欄一之(一)與事實欄一之
    (三)、事實欄二之(二)先後多次詐欺取財、事實欄一之(一)、(二)先
    後多次行使偽造私文書及事實欄一之(三)先後多次業務上登載
    不實文書犯行，均時間緊接，各觸犯構成要件相同之罪名，
    顯均係基於概括犯意而為之，均為連續犯，應依刑法第56條
    規定各論以一連續詐欺取財罪、連續行使偽造私文書罪及連
    續業務上登載不實文書罪，並均依法加重其刑。被告所犯上
    開連續行使偽造私文書及連續詐欺取財罪、連續業務上登載
    不實文書犯行間，有方法結果之牽連關係，為牽連犯，依刑
    法第55條之規定，應從一較重之連續行使偽造私文書罪處斷
    。另被告所犯上開連續行使偽造私文書、偽造有價證券間，
    犯意各別，行為互殊，應予分論併罰。然原審竟認為被告上
    開犯行應分別成立連續行使偽造私文書、連續業務上登載不
    實文書、偽造有價證券及詐欺取財罪，且該四罪間，犯意各
    別，行為互殊，應予分論併罰云云。原審既有以上所載之違
    誤，且被告提起上訴否認部份犯罪，原審判決即屬無可維持
    ，應由本院加以撤銷改判。
六、爰審酌被告並無任何前科紀錄，素行良好，此有本院被告全
    國前案紀錄表1份在卷可稽，其因缺錢使用，乃利用職務之
    便，罹本件犯行，並詐取金錢供己花用，致揚昇公司及姿訊
    公司所受損害，惡性非輕，本應嚴懲，惟念其於原審及本院
    審理中終能坦承犯行，態度良好，並與揚昇公司達成和解，
    且已如數給付和解金額568000元，有和解書、匯款單各1紙
    為證及賠償姿訊公司200000元，業據告訴代理人甲○○陳明
    在卷（見原審93年11月29日準備程序筆錄、本院94年3月21
    日準備程序筆錄），並有收據1紙可稽，可見所生損害已有
    所減輕等一切情狀，分別量處如主文所示之刑，並定其應執
    行之刑，以資懲儆。且查被告前未曾受任何有期徒刑以上刑
    之宣告，業如前載，且已積極與被害人成立和解，分期賠償
    損害，被害人亦表示願意宥恕之意，其經此教訓，自當知所
    惕勉而無再犯之虞，本院綜核各情認對被告所宣告上開之有
    期徒刑以暫不執行為適當，爰併予宣告緩刑五年，以啟自新
    。另偽造之有價證券支票1紙，不問屬於被告與否，應依刑
    法第205條規定，併予宣告沒收。至偽造之支票簽回單1紙，
    已成為揚昇公司存檔文件，並非被告所有，且非義務沒收之
    物，爰不為沒收之諭知，惟其上簽章欄內偽造之「KENNY」
    署押1枚，不問屬於被告與否，亦應依刑法第219條規定宣
    告沒收之，附此敘明。
七、據上論斷，應依刑事訴訟法第369條第1項前段、第364條、
    第299條第1項前段，刑法第56條、第215條、第216條、第21
    0條、第339條第1項、第201條第1項、第55條、第51條第5款
    、第59條、第205條、第219條、第74條第1款，罰金罰鍰提
    高標準條例第1條前段，判決如主文。
本案經檢察官陳玉珍到庭執行職務。
中　　華　　民　　國　　94　　年　　6　　月　　21　　日
　　　　　　　　　刑事第十二庭  審判長法　官　李文成
　　　　　　　　　　　　　　　　　　  法　官　王復生
　　　　　　　　　　　　　　　　　　  法　官　周盈文
以上正本證明與原本無異。
如不服本判決，應於收受送達後十日內向本院提出上訴書狀，其
未敘述上訴之理由者並得於提起上訴後十日內向本院補提理由書
（均須按他造當事人之人數附繕本）。
                                      書記官　余姿慧
中　　華　　民　　國　　94　　年　　6　　月　　21　　日
附錄：本案論罪科刑法條全文
刑法第201條
意圖供行使之用，而偽造、變造公債票、公司股票或其他有價
證券者，處三年以上十年以下有期徒刑，得併科3000元以下罰金
。
行使偽造、變造之公債票、公司股票或其他有價證券，或意圖
供行使之用，而收集或交付於人者，處一年以上七年以下有期徒
刑，得併科3000元以下罰金。
刑法第210條
偽造、變造私文書，足以生損害於公眾或他人者，處五年以下有
期徒刑。
刑法第215條
從事業務之人，明知為不實之事項，而登載於其業務上作成之
文書，足以生損害於公眾或他人者，處三年以下有期徒刑、拘役
或五百元以下罰金。
刑法第216條
行使第210條至第215條之文書者，依偽造、變造文書或登載不實
事項或使登載不實事項之規定處斷。
刑法第339條第1項
意圖為自己或第三人不法之所有，以詐術使人將本人或第三人
之物交付者，處五年以下有期徒刑、拘役或科或併科1000
元以下罰金。
